臺灣高雄地方法院民事判決　九十年度訴字第三三九○號
　　原　　　告　台灣糖業股份有限公司
　　法定代理人　甲○○
　　訴訟代理人　乙○○
　　　　　　　　丙○○
　　　　　　　　戊○○
　　被　　　告　己○○
　　　　　　　　丁○○
右當事人間租佃爭議事件，本院判決如左：
    主    文
確認被告己○○與原告間，就坐落高雄縣杉林鄉○○○段七七九之十地號內，如附圖
所示Ａ部分，面積肆仟捌佰伍拾平方公尺之土地之租賃關係不存在。
被告丁○○應將前開土地上之地上物除去，並與被告己○○將前開土地交還原告。
原告其餘之訴駁回。
訴訟費用由被告己○○負擔十分之六、被告丁○○負擔十分之三，餘由原告負擔。
    事    實
甲、原告方面：
一、聲明：
（一）請求確認被告己○○與原告間，就坐落高雄縣杉林鄉○○○段七七九之十地號
      內，如附圖所示Ａ部分，面積四千八百五十平方公尺土地之租賃關係不存在。
（二）被告己○○、丁○○應將前開土地上之地上物清除，並將該土地返還原告。
二、陳述：
（一）查坐落高雄縣杉林鄉○○○段七七九之十地號內，如附圖所示Ａ部分，面積四
      千八百五十平方公尺土地為原告所有，前由被告己○○之父即訴外人謝辰土（
      已歿）向原告所屬旗山糖廠承租，約定供耕作之用，惟謝辰土並未自任耕作，
      而於民國（下同）五十一年十月二十九日轉讓予訴外人王老蔭，再由王老蔭轉
      讓予方崑雄，再由方崑雄轉讓予劉清順，劉清順死亡後，再由劉清順之子劉文
      龍轉讓予被告丁○○。又謝辰土於五十五年五月二十日死亡後，即由被告己○○繼承系爭土地之租約，並於八十五年一月一日本於繼承人之地位，就系爭土
      地與原告所屬旗山糖廠訂定耕地租賃契約，約定租賃期間自八十五年一月一日
      起至九十年十二月三十一日止。然謝辰土既未自任耕作，且違反耕地三七五減
      租條例第十六條第一、二項之規定，將系爭土地轉租他人，則該租約自應向後
      失其效力，是原告與被告己○○間之租賃關係自已不存在。
（二）又被告丁○○無權占有系爭土地，原告爰本於民法第七百六十七條之規定，請
      求被告丁○○清除地上物，並交還系爭土地予原告。
三、證據：提出地籍圖謄本、土地登記謄本、讓渡證、讓渡證書、拋棄讓渡書、讓渡
    契約書、耕地租賃契約、申請書、遺產繼承拋棄書、繼承系統表、服務證明、戶
    口名簿各乙份，照片八幀。
乙、被告丁○○方面：
一、聲明：求為判決駁回原告之訴。
二、陳述：
（一）被告丁○○於七十八年十月五日自訴外人劉文龍受讓系爭土地之耕作權後，即
      按原告土地承租之相關規定，向原告所屬旗山糖廠繳納土地租金，其間並未間
      斷，並和旗山糖廠承辦人員有過租金繳納之接觸，是承辦人員顯然瞭解自七十
      八年後，系爭土地乃由丁○○耕作之事實。
（二）又訴外人謝辰土於五十五年間死亡後，謝辰土之女即被告己○○卻於八十五年
      間向原告所屬旗山糖廠提出繼承承租系爭土地之申請，而原告承辦人員亦因行
      政失誤，未查明系爭土地之實際耕作人乃丁○○，租金亦係丁○○所繳納，而
      將系爭土地繼承承租予己○○。因丁○○取得系爭土地之耕作權過程中，並無
      任何不法及違法佔用，是原告請求丁○○清除地上物並交還土地，實屬無據。
三、證據：提出讓渡證、讓渡證書、拋棄讓渡書、讓渡契約書、統一發票、土地租賃
    契約書、本院高敬刑璁八七附民二五一字第二五五五三號函、八十七年度訴字第
    一○四一號刑事判決、八十五年度偵字第四二一五號、七六三六號起訴書各乙份
    ，地租收據二紙。
丙、被告己○○方面：
    被告己○○未於言詞辯論期日到場，亦未提出準備書狀作何聲明或陳述。
丁、本院依職權履勘現場，並囑託高雄縣旗山地政事務所派員會同測量，並製作複丈
    成果圖附卷。
    理    由
一、原告法定代理人業由錢秉才變更為甲○○，是原告新任法定代理人甲○○就本件
    訴訟為承受訴訟之聲明，為有理由，應予准許，先此敘明。
二、本件被告己○○經合法通知，未於言詞辯論期日到場，核無民事訴訟法第三百八
    十六條各款所列情形，爰依原告聲請，由其一造辯論而為判決。
三、原告起訴主張：坐落高雄縣杉林鄉○○○段七七九之十地號內，如附圖所示Ａ部
    分，面積四千八百五十平方公尺土地為原告所有，前由被告己○○之父即訴外人
    謝辰土（已歿）向原告所屬旗山糖廠承租，約定供耕作之用，惟謝辰土並未自任
    耕作，而於五十一年十月二十九日轉讓予訴外人王老蔭，再由王老蔭轉讓予方崑
    雄，再由方崑雄轉讓予劉清順，劉清順死亡後，再由劉清順之子劉文龍轉讓予被
    告丁○○。又謝辰土於五十五年五月二十日死亡後，被告己○○即繼承系爭土地
    之租約，並於八十五年一月一日本於繼承人之地位，就系爭土地與原告所屬旗山
    糖廠訂定耕地租賃契約，約定租賃期間自八十五年一月一日起至九十年十二月三
    十一日止。惟謝辰土既不自任耕作且將系爭土地轉租他人，顯然違反耕地三七五
    減租條例第十六條第一、二項之規定，與原告間之耕地租約自屬無效，是原告與
    被告己○○間之租賃關係自亦不存在，被告己○○自應將系爭土地上之地上物除
    去，並將該土地返還原告。又被告丁○○係無正當權源占有系爭土地，爰亦依民
    法第七百六十七條之規定，請求被告丁○○清除地上物，並將系爭土地交還原告
    等語。
四、被告丁○○則以：被告丁○○於七十八年十月五日自訴外人劉文龍受讓系爭土地
    之耕作權後，即依原告土地承租之相關規定，向原告所屬旗山糖廠繳納土地租金
    ，未曾間斷，是原告公司承辦人員顯然瞭解自七十八年後，系爭土地乃由丁○○
    耕作之事實。又訴外人謝辰土於五十五年間死亡後，謝辰土之女即被告己○○竟
    於八十五年間向原告所屬旗山糖廠提出繼承承租系爭土地之申請，而原告承辦人
    員亦未查明系爭土地之實際耕作人乃丁○○，租金亦係丁○○所繳納，而將系爭
    土地繼承承租予己○○，其行政行為顯有疏失。因丁○○取得系爭土地之耕作權
    並無任何不法，是原告請求丁○○清除地上物並交還系爭土地，實屬無據等語，
    資為抗辯。
五、按承租人應自任耕作，並不得將耕地全部或一部租於他人，承租人違反前項規定
    時，原訂租約無效，得由出租人收回自行耕作或另行出租，耕地三七五減租條例
    第十六條第一項、第二項分別定有明文。而所謂承租人應自任耕作，係指承租人
    應以承租之土地供自己從事耕作之用而言，如承租人以所承租之土地轉租或借與
    他人使用或交換耕作，均不在自任耕作之列，即違反耕地三七五減租條例第十六
    條第一項之規定，而構成同條第二項所定原訂租約無效之原因。本件原告主張其
    所屬旗山糖廠就其所有之系爭土地與被告己○○之父即訴外人謝辰土簽訂耕地租
    賃契約，惟謝辰土並未自任耕作，而於五十一年十月二十九日將系爭土地耕作權
    轉讓予訴外人王老蔭，再由王老蔭轉讓予方崑雄，再由方崑雄轉讓予劉清順，劉
    清順死亡後，再由劉清順之子劉文龍轉讓予被告丁○○。又謝辰土於五十五年五
    月二十日死亡後，被告己○○即繼承系爭土地之租約，並於八十五年間本於繼承
    人之地位，就系爭土地與原告所屬旗山糖廠訂定耕地租賃契約，約定租賃期間自
    八十五年一月一日起至九十年十二月三十一日止。嗣原告以謝辰土有不自任耕作
    之情事，認雙方間之租約無效，是以與繼承該承租權之被告己○○間之租賃關係
    自亦不存在，而被告丁○○占用系爭土地既無正當權源，自亦應返還系爭土地予
    原告，而經申請高雄縣杉林鄉公所耕地租佃委員會調解結果，因被告己○○均拒
    不出席，經高雄縣政府耕地租佃委員會移由本院審理等情，業據提出地籍圖謄本
    、土地登記謄本、讓渡證、讓渡證書、拋棄讓渡書、讓渡契約書、耕地租賃契約
    、申請書、遺產繼承拋棄書、繼承系統表、服務證明、戶口名簿各乙份為證，並
    有高雄縣政府之移送函暨相關資料在卷可稽，復為被告丁○○所不爭，而被告己○○經合法通知，未到庭爭執，亦未提出書狀作何聲明或陳述，是原告此部分之
    主張，自堪信為真實。系爭土地謝辰土既不任自任耕作，並於五十一年間讓渡耕
    作權予王老蔭，有如上述，則依前述耕地三七五減租條例第十六條第一、二項之
    規定，原告與謝辰土間就系爭土地所簽訂之耕地租賃契約自屬無效。而原告與謝
    辰土間就系爭土地所簽訂之耕地租賃契約既屬無效，則被告己○○自亦無法本於
    繼承人之地位繼承系爭土地之租賃權，是其基於繼承關係而與原告所成立之租賃
    關係，自不存在。
六、次按，確認法律關係成立或不成立之訴，非原告有即受確認判決之法律上利益者
    ，不得提起之，民事訴訟法第二百四十七條第一項前段定有明文。而該條文所謂
    即受確認判決之法律上利益，係指因法律關係之存否不明確，致原告在私法上之
    地位有受侵害之危險，而此項危險得以確認判決對於被告除去之者而言。故確認
    法律關係成立或不成立之訴，苟具備前開要件，即得謂有受確認判決之法律上利
    益。本件被告己○○既係訴外人謝辰土之繼承人，其又利用原告不知謝辰土已將
    系爭土地違法轉租之事，而本於謝辰土之繼承人地位向原告申請承租系爭土地並
    經原告同意承租，則原告就系爭土地之所有權即有受侵害之危險，是原告自有即
    受確認判決之法律上利益。從而，原告據以提起本件訴訟，請求確認與被告己○○間之租賃關係不存在，洵屬正當，應予准許。
七、再按，所有人對於無權占有或侵奪其所有物者，得請求返還之，民法第六百七十
    六條前段亦有明文。被告丁○○取得系爭土地耕作權，雖係經由訴外人謝辰土權
    轉讓予王老蔭，再由王老蔭轉讓予方崑雄，再由方崑雄轉讓予劉清順，劉清順死
    亡後，再由劉清順之子劉文龍轉讓予被告丁○○而來，惟謝辰土既因與原告間就
    系爭土地之耕地租賃契約無效，而未取得土地使用權，自無從依其嗣與王老蔭等
    人間相繼成立之讓渡契約，將系爭土地之耕作權輾轉讓與丁○○，是丁○○於系
    爭土地上耕作，對原告而言，乃係無權占有殆無疑義。至被告丁○○固辯稱原告
    公司承辦人員既收受其所繳納之租金，則顯然瞭解自七十八年後，系爭土地乃由
    其耕作之事實等語。惟被告丁○○繳納系爭土地之租金時，係以謝辰土之名義繳
    納之情，業據其自陳在卷（見本院九十一年五月三十一日言詞辯論筆錄），並有
    其提出之統一發票乙紙附卷可稽，則被告丁○○繳納系爭土地租金，係以為訴外
    人謝辰土繳納之意思至為明確，參以被告丁○○並未舉證證明原告有何明知其占
    用系爭土地，而仍明示或默示同意其占用，自難僅以其代謝辰土繳納租金且經原
    告收受乙節，即認原告已同意其占用系爭土地，是被告丁○○所辯，並無足取。
    被告丁○○於系爭土地上耕作，對原告而言，係無權占有，既如上述；又被告丁○○現於系爭土地上尚種植有荔枝及波羅蜜，亦經本院勘驗現場屬實，並製有勘
    驗筆錄在卷可憑，則原告本於所有權人之地位，依上開民法第六百七十六條前段
    之規定，請求被告丁○○將系爭土地上之地上物除去後，系爭土地交還原告，核
    屬有據，應予准許。又被告己○○與原告間之耕地租賃契約，既屬無效，有如上
    述，則原告依民法第六百七十六條之規定，請求被告己○○返還系爭土地，亦屬
    有據。
八、至原告雖請求被告己○○亦應將系爭土地上之地上物除去，惟系爭土地自七十八
    年間由訴外人劉文龍將耕作權轉讓予被告丁○○後，即由丁○○耕作迄今，該土
    地上之作物亦係被告丁○○所種植，己○○就地上物並無任何使用、收益、處分
    之權利等情，已據被告丁○○陳明在卷（見本院九十一年一月四日言詞辯論筆錄
    、同年二月四日勘驗筆錄），並為原告所不否認。被告己○○固本於繼承人之地
    位與原告就系爭土地訂有耕地租賃契約，惟因其並未直接占有系爭土地，對該土
    地上所種植之作物其並無任何收益處分之權利，己如上述，則原告請求己○○應
    將系爭土地上之地上物除去，顯然無據，應予駁回。
九、綜據上述，原告請求確認其與被告己○○間，就系爭土地之租賃關係不存在；及
    被告丁○○應將系爭土地上之地上物除去，並與己○○將該土地返還原告，為有
    理由，應予准許。逾此部分之請求，則屬無據，應予駁回。
十、本件事證已臻明確，兩造其餘主張陳述及所提之證據，核與判決結果無影響，自
    毋庸再予審酌，附此敘明。
十一、結論：原告之訴為一部有理由、一部無理由，依民事訴訟法第三百八十五條第
      一項前段、第七十九條但書、第八十五條第一項但書，判決如主文。
中　　　華　　　民　　　國　　九十一　　年　　　六　　　月　　　七　　　日
                              臺灣高雄地方法院民事第五庭
~B法　　　官　徐美麗
右為正本係照原本作成。
如不服本判決，應於送達後廿日內，向本院提出上訴狀並表明上訴理由，如於本判決
宣示後送達前提起上訴者，應於判決送達後十日內補提上訴理由書（須附繕本）。
中　　　華　　　民　　　國　　九十一　　年　　　六　　　月　　　七　　　日
~B法院書記官　楊明月
